【裁判字號】    97,上訴,2817
【裁判日期】    971231
【裁判案由】    （家暴）殺人未遂
【裁判全文】
臺灣高等法院臺中分院刑事判決        97年度上訴字第2817號
上  訴  人
即  被  告  己○○
                    現於臺灣臺中看守所羈押
指定辯護人  本院公設辯護人甲○○
上列上訴人因違反家庭暴力防治法之殺人未遂案件，不服臺灣彰
化地方法院97年度訴字第2446號中華民國97年10月16日第一審判
決（起訴案號：臺灣彰化地方法院檢察署97年度偵字第6407號）
，提起上訴，本院判決如下：
    主  文
上訴駁回。
    犯罪事實
一、己○○與丙○○原係配偶關係， 2人間具有家庭暴力防治法
    第3條第1款所定之家庭成員關係。因己○○平日無業在家酗
    酒，且對其妻丙○○有施用暴力傾向，民國97年7月7日下午
    4 時許，丙○○則數落己○○：「男人白天不去上班工作，
    晚上不睡覺又酗酒」等語，己○○因而心生不滿，其於97年
    7月8日凌晨1時至同日4時30分許，趁丙○○外出發送羊奶之
    際，在其彰化縣員林鎮○○街 62號租屋處2樓飲酒，嗣並撥
    打電話向丙○○表示其腳部不適，丙○○乃於同日上午 4時
    30分許，利用工作空檔返回上址居處 2樓，欲拿冰塊供己○○冰敷腳傷之際，詎己○○竟基於殺人之犯意，站在丙○○
    之身後，以右手握住其所有之水果刀 1把，且該刀之刀刃朝
    下，舉至約同肩膀高度，作勢欲攻擊丙○○。適丙○○轉身
    見狀，隨即上前搶該水果刀，經雙方拉扯該水果刀而造成丙○○之右手受有右拇指、食指、中指、無名指、小指及手掌
    側各 2公分之撕裂傷，併中指、無名指、小指肌腱斷裂等傷
    害後，丙○○因上揭傷勢而坐在床鋪旁，並央求己○○將手
    中水果刀交出，然己○○仍接續前揭同一殺人之犯意，明知
    人之頭部、頸部均為身體之要害，持鈍器重擊頭部或以電線
    猛力纏繞勒住頸部，均當足以奪人性命，且人體大量出血，
    若不緊急送醫救治，將導致嚴重貧血、休克而危及生命，其
    竟佯裝聽從丙○○之要求，站立於床邊將前揭水果刀交予丙○○，乘丙○○將水果刀丟置於床鋪，未注意之際，再持其
    所有之釣魚竿扶竿器 1支，朝丙○○肩膀處毆打，並將丙○○推至床邊，復持其所有具有相當重量之電吉他 1把，高舉
    由上往下，朝丙○○之頭部猛力重擊 3下，丙○○因而昏厥
    趴倒在地，頭部受有3處大撕裂傷，長度及深度分別為10×2
    公分、5×1公分、4×1公分，而大量出血休克，詎己○○仍
    未罷手，另以其所有之電吉他接線1條纏繞出1個繩套，再將
    繩套套於丙○○之頸部緊勒約 3分鐘，並致丙○○頸部出現
    勒痕，嗣己○○發覺丙○○已無反抗掙扎之動作，誤認丙○○業已死亡，即先於 97年7月8日凌晨5時許，於有偵查犯罪
    權限之公務員尚未發覺其上揭殺人未遂犯行前，主動至彰化
    縣警察局員林分局員林派出所向該管公務員即警員自首其上
    揭殺人未遂犯行而接受裁判，警方據報到場且請救護車將丙○○送醫急救後，丙○○始倖免於死，因而查獲上情，並扣
    得己○○所有之前揭電吉他1把、電吉他接線1條、釣魚竿扶
    竿器1支、水果刀1把。
二、案經己○○自首暨丙○○訴由彰化縣警察局員林分局報請臺
    灣彰化地方法院檢察署檢察官偵查起訴。
    理  由
壹、程序部分：
一、按被告之自白，非出於強暴、脅迫、利誘、詐欺、疲勞訊問
    、違法羈押或其他不正之方法，且與事實相符者，得為證據
    ；被告陳述其自白係出於不正之方法者，應先於其他事證而
    為調查。該自白如係經檢察官提出者，法院應命檢察官就自
    白之出於自由意志，指出證明之方法，刑事訴訟法第156 條
    第1項、第3項分別定有明文。又被告供認犯罪之自白，如係
    出於強暴、脅迫、利誘、詐欺或其他不正方法，取得該項自
    白之偵訊人員，往往應擔負行政甚或刑事責任，若被告已提
    出證據主張其自白非出於任意性，法院自應深入調查，非可
    僅憑負責偵訊被告之人員已證述未以不正方法取供，即駁回
    此項調查證據之聲請（最高法院91年臺上字第2908號判例要
    旨參照）。被告己○○於原審雖辯稱：伊於警詢自白曾持電
    吉他電線纏繞勒住丙○○頸部約 3分鐘，係遭警員誘導所致
    ，實際上伊只有勒住幾秒鐘云云（見原審卷第27頁）。查被
    告雖抗辯其於警詢筆錄有關此部分之記載，並非出於其任意
    性之自白，然經原審於準備程序中當庭勘驗被告警詢之光碟
    內容，其於製作警詢筆錄時意識清楚，且能瞭解警詢問題並
    回答，又被告警詢筆錄均有連續錄音、錄影，且內容均有依
    被告所述而記載，並無警員誘導被告陳述之情狀，此有原審
    之勘驗筆錄在卷可查（見原審卷第28頁反面）；況被告於檢
    察官聲請法院羈押而經原審訊問時，亦坦承：「（問：你剛
    才提到有用電吉他的電線去勒住丙○○的脖子？）是的，我
    勒了3分鐘左右。」等語（見原審聲羈字第270號卷第5頁)，
    是被告於97年7月8日於警詢所為之自白，應係出於其任意性
    所為，具有證據能力。
二、按被告以外之人於審判外之言詞或書面陳述，除法律有規定
    者外，不得為證據；被告以外之人於偵訊中向檢察官所為之
    陳述，除顯有不可信之情況者外，得為證據，刑事訴訟法第
    159條第1項、第 159條之1第2項分別定有明文。而所謂不可
    信情況之認定，法院應審酌被告以外之人於陳述時之外在環
    境及情況，例如：陳述時之心理狀況、有無受到外力干擾等
    ，以為判斷之依據，係決定陳述有無證據能力，而非決定陳
    述內容之證明力。是被告以外之人前於偵查中已具結而為證
    述，除反對該項供述得具有證據能力之一方，已釋明「顯有
    不可信之情況」之理由外，皆得為證據。經查，證人即告訴
    人丙○○在檢察官偵查中，係以證人之身份，經檢察官告以
    具結之義務及偽證之處罰，經其具結，而於負擔偽證罪之處
    罰心理下所為，係以具結而擔保其證述之真實性。又司法實
    務運作上，咸認偵查中檢察官向被告以外之人所取得之陳述
    ，原則上均能遵守法律規定，不致違法取供，其可信性極高
    ，因而明定除顯有不可信之情況者外，得為證據。亦即，被
    告以外之人於偵查中依法應具結者已具結，向檢察官所為之
    陳述，原則上具有證據能力，於例外「顯有不可信之情況」
    ，始不具證據能力。證人即告訴人丙○○於檢察官訊問時之
    證述，並無證據顯示係遭受強暴、脅迫、詐欺、利誘等外力
    干擾情形，或在影響其心理狀況致妨礙其自由陳述等顯不可
    信之情況下所為。證人即告訴人丙○○於偵訊時之陳述既無
    顯不可信之情況，依上開說明，自具有證據能力。
三、其他以下本案所引用被告以外之人於審判外之言詞或書面陳
    述，均經本院於審理時當庭直接提示而為合法之調查，檢察
    官、被告及其選任辯護人，均同意作為證據（見原審卷第28
    頁），本院審酌前開證據作成或取得之狀況，均無非法或不
    當取證之情事，亦無顯不可信之情況，亦適合作為本案之證
    據，依刑事訴訟法第159條之5之規定，均具有證據能力。
貳、實體部分：
一、訊據被告固坦承於前揭時、地，先後持其所有釣魚竿扶竿器
    1支、電吉他1把攻擊告訴人丙○○，再以電吉他接線 1條繞
    住告訴人丙○○頸部之事實不諱，然矢口否認有何殺人未遂
    之犯行，辯稱：伊手持水果刀時，係告訴人丙○○先上前搶
    該水果刀，伊並未持水果刀攻擊告訴人丙○○；又伊酒後與
    告訴人丙○○因家庭細故發生爭吵，一時生氣欲教訓告訴人
    丙○○，而當時伊只是用電吉他接線從丙○○的脖子後面拉
    到前面，並沒有圍成1圈，當時伊只有拉住電吉他接線的2端
    ，問她好幾天沒有回來是去哪裡，後來看到她流血，就把電
    吉他接線丟掉云云（見原審卷第27、136頁，本院卷第43頁)
    ；被告之辯護人則以：被告並無殺人動機及犯意，僅因酒後
    質問告訴人丙○○為何多日未返家，進而發生爭吵，並基於
    傷害犯意欲教訓告訴人丙○○，否則被告僅需持水果刀逕行
    殺害告訴人丙○○即足，亦當無於案發後自行報警處理之必
    要，足見被告應無殺人之故意等語，為被告辯護。
二、經查：
  (一)被告於上揭時、地，因夫妻間之細故，乃先持水果刀攻擊其
    妻即告訴人丙○○，再以釣魚竿扶竿器毆打丙○○之肩膀，
    並持電吉他由上往下朝丙○○頭部揮擊，於告訴人丙○○昏
    厥後，接續以電吉他接線纏繞成 1個繩套，再緊套勒住告訴
    人丙○○之頸部，致告訴人丙○○身體受有上揭傷害等情，
    業據證人即告訴人丙○○於偵訊及原審具結證述：伊丈夫即
    被告平日無業在家酗酒，且有施用暴力傾向，伊於97年7月7
    日下午 4時許，曾對被告表示：「男人白天不去上班工作，
    晚上不睡覺又酗酒」等語，嗣於97年7月8日凌晨1時至同日4
    時30分許，即外出發送羊奶，被告曾於該段時間撥打電話，
    向伊表示因腳部不適，伊乃於同日上午 4時30分許，利用工
    作空檔返回彰化縣員林鎮○○街 62號2樓居處，欲拿冰塊供
    被告冰敷腳傷之際，被告竟站在伊身後，以右手握住該把水
    果刀，且該刀之刀刃朝下，舉至約同肩膀高度作勢欲攻擊，
    適伊轉身發覺隨即上前搶該水果刀，伊因與被告拉扯該把水
    果刀，造成伊右手受有刀傷並流血，伊受傷後即坐在床鋪旁
    ，並央求被告將手中的水果刀交出。被告遂站立於床邊及將
    水果刀交予伊放置於床鋪上，隨即從伊左手邊拿起該把電吉
    他高舉由上往下，朝伊頭部重擊一下後，伊即昏厥，之後發
    生何事，伊均不知情，待伊醒來時人已在醫院，伊的肩膀也
    是被告打傷的，案發後伊的肩膀疼痛了好幾天等語屬實（見
    同偵查卷第42至43頁、原審卷第129至133頁）；及證人即當
    天前往現場處理之警員丁○○於本院證稱：「我一進去（現
    場）就看到被告的太太趴在地上，血流滿地，我就靠近他太
    太，看到他太太鼻孔的血液有起泡，應該還有呼吸，後來救
    護車到了，救護員就把擔架推到 2樓，後來我發現被害人的
    脖子有1條電線（即電吉他線）繞著，電吉他接線打1個繩套
    （證人當庭示範並拍照附卷）套在被害人的脖子上，當時我
    看繩套緊套在脖子上，就馬上就把它鬆開。」等語（見本院
    卷第82頁反面），並有證人丁○○當庭示範之繩套照片在卷
    可查（見本院卷第86頁）；且被告於原審亦坦承：當時丙○○確有對伊說：「男人白天不去上班工作，晚上不睡覺又酗
    酒」等語，嗣於同年月 8日凌晨1時至同日4時30分許之間，
    丙○○外出發送羊奶之際，伊即在居處飲酒，並撥打電話向
    丙○○表示其腳部不適，丙○○於同日上午 4時30分許確有
    回到住處，欲拿冰塊供伊冰敷腳傷，嗣後雙方發生爭執，伊
    有持釣魚竿扶竿器，朝丙○○的肩膀處毆打，並接續持伊之
    電吉他朝丙○○之頭部打3下，復以電吉他接線1條纏勒丙○○之頸部1圈，約勒了3分鐘等語（見原審卷第27頁、原審聲
    羈字第270號卷第5頁)，復有被告所有之水果刀1支、電吉他
    1把、電吉他接線1條扣案，及現場照片、伍倫醫療社團法人
    員榮綜合醫院（下稱員榮醫院）之診斷證明書、行政院衛生
    署彰化醫院（下稱彰化醫院）之診斷證明書（見偵查卷第11
    至18、25、46頁)、及員榮醫院97年9月15日員榮字第097036
    4號函暨所檢附之病歷資料、彰化醫院97年9月22日彰醫病字
    第0970006353號函暨所檢附之病歷摘要、就診病歷附卷可參
    （見原審卷第44至50、52至117頁)。足認證人即告訴人丙○○上揭所證，足堪採信，此部分之事實應堪認定。
  (二)按告訴人、證人之陳述有部分前後不符，或相互間有所歧異
    時，或因記憶淡忘、或事後迴護被告、或因其他事由所致，
    究竟何者為可採，法院仍得本其自由心證予以斟酌，非謂一
    有不符或矛盾，即應認其全部均為不可採信；尤其關於行為
    動機、手段及結果等之細節方面，告訴人之指陳，難免故予
    誇大，證人之證言，有時亦有予渲染之可能；然其基本事實
    之陳述，若果與真實性無礙時，則仍非不得予以採信（最高
    法院74年臺上字第1599號判例要旨、90年度臺上字第6078號
    判決要旨參照）；況認事採證、證據之取捨及證據證明力之
    判斷，俱屬事實審法院之職權，苟無違證據法則，自不能指
    為違法；是供述證據前後雖有差異或矛盾，事實審法院非不
    可本於經驗及論理法則，斟酌其他情形，作合理之比較，定
    其取捨；其就供述證據之一部，認為真實者，予以採取，亦
    非法則所不許。因之，告訴人或證人供述之證據，前後縱有
    差異，事實審法院依憑告訴人或證人前後之供述證據，斟酌
    其他證據，本於經驗法則與論理法則，取其認為真實之一部
    ，作為論罪之證據，自屬合法（最高法院90年度臺上字第69
    43號判決要旨參照）。查：
  1.證人丙○○於偵訊及原審均證述其與被告互搶水果刀後，隨
    即遭被告以電吉他重力毆擊而昏厥不省人事，並未提及被告
    有持釣魚竿扶竿器攻擊之情節，然審酌被告於警詢、原審均
    自承：伊與丙○○於互搶水果刀後，有持釣魚竿扶竿器朝丙○○肩膀處揮打，並將丙○○推至床邊，再持其所有具有相
    當重量之電吉他高舉由上往下揮擊丙○○之頭部等語（見偵
    查卷第5至6頁，原審卷第27頁反面、第133頁反面)，並有被
    告所有之該支釣魚竿扶竿器扣案可佐，復參以證人丙○○於
    原審亦具結證述：伊肩膀處於案發後，雖無外傷，然有腫脹
    且疼痛數日等語觀之（見原審卷第134頁)，亦與被告所述內
    容相符，堪認被告上揭所述，應可採信。是證人丙○○未提
    及遭被告持釣魚竿扶竿器攻擊之情節，應係當時遭受攻擊之
    際，對於此一細節性過程淡忘所致。綜合上開所述，被告確
    有先持水果刀攻擊告訴人丙○○，並以其所有釣魚竿扶竿器
    毆打告訴人丙○○肩膀處，再以其所有之電吉他由上往下攻
    擊告訴人丙○○頭部致告訴人丙○○昏厥後，復以電吉他接
    線套勒告訴人丙○○頸部約3分鐘之事實，應可認定。
  2.又證人即告訴人丙○○於偵訊中雖證稱：當時被告是站在伊
    身後欲持水果刀攻擊之際，適為伊發覺而與被告互搶水果刀
    ，造成伊之右手受傷後，被告隨即將水果刀丟在旁邊，並以
    電吉他揮擊伊的頭部等語（見偵查卷第43頁）；另於原審則
    具結證稱：被告持水果刀攻擊伊之際，適經伊發覺而與被告
    互相爭搶水果刀，造成伊之右手受傷，伊受傷後即坐在床鋪
    旁，並央求被告將手中水果刀交出，被告方才交出水果刀給
    伊，由伊放在床上等語（見原審卷第130頁)，證人丙○○就
    被告係自行將水果刀丟棄在旁，或係聽從其要求而交給其放
    在床上乙節，其前後證述之內容雖有不一，然告訴人丙○○
    遭逢其夫以此兇殘手段攻擊，其內心當係相當恐懼，對於案
    發細節性事項之陳述，容或有出入，尚難執此，逕認告訴人
    丙○○上揭所證均不可採信。又從被告上開犯案之情節觀之
    ，其持水果刀攻擊告訴人丙○○之初，遭告訴人丙○○強烈
    抵抗，致手部受有上開傷勢後，復於短時間內利用多種不同
    工具攻擊告訴人丙○○，被告應係基於殺人之犯意（詳如後
    述），而先持水果刀攻擊告訴人丙○○，因告訴人丙○○奮
    力抵抗奪刀，並央求被告將水果刀交出，被告見狀僅得佯裝
    聽從告訴人丙○○指示而交出水果刀，圖以鬆懈告訴人丙○○防衛之心，再以其他工具遂行其殺人犯意，是有關該支手
    果刀究竟係由何人放於床上，應以證人丙○○於原審所證較
    為可信。而被告就此部分雖於原審辯稱：當時是丙○○從電
    視機旁邊拿水果刀出來，伊將丙○○的水果刀搶過來，因為
    該支水果刀很鋒利，所以才會割傷丙○○云云（見原審卷第
    27頁反面）。然查，當天告訴人丙○○尚趁送牛奶之空檔，
    回家欲拿冰塊給被告敷腳，足見丙○○當時因無怨懟被告之
    心，自無持刀相向之理，況丙○○若確係持該把鋒利之水果
    刀，被告欲強行奪下該把水果刀，衡情雙手應會受有傷害，
    然本案確係告訴人受傷，而非被告受傷，足見被告上開所辯
    要屬事後卸責之詞，不足採信。
  (三)按刑法上殺人與傷害罪之區別，應以加害人有無殺意為斷，
    以戕害他人生命之故意，著手於刺殺之實行而未發生死亡之
    結果，為殺人未遂；倘無使人喪失生命之故意，僅在使其身
    體、健康受到傷害，則為傷害罪，二罪皆發生傷害之結果，
    祗其主觀犯意及身體傷害程度不同而已。被害人所受傷害之
    程度及部位，固不能據為認定有無殺人犯意之唯一標準，但
    被害人所受傷害之程度、部位，及加害人之下手情形如何，
    於審究犯意方面，仍不失為重要參考（最高法院20年非字第
    104號判例要旨、87年度臺上字第4494號判決要旨參考)；又
    按殺人未遂與傷害之區別，應以實施加害時，有無殺意為斷
    ，不能因與被害人無深仇大恨，即認無殺人之故意；被害人
    所受之傷害程度，雖不能據為認定有無殺意之唯一標準，但
    加害人之下手情形如何，於審究犯意方面，仍不失為重要參
    考資料；至其殺意之有無，雖不以兇器之種類及傷痕之多少
    等，為絕對之認定標準，但加害人下手之部位、用力之程度
    ，仍非不可藉為判斷有無殺意之心證依據（最高法院74年度
    臺上字第6585號、84年度臺上字第3179號、87年度臺上字第
    3123號判決要旨參照）。經查：
  1.被告持以揮擊告訴人丙○○頭部之電吉他為鈍器，且被告於
    原審亦自承該電吉他很重（見原審卷第136頁反面)，並有該
    把電吉他扣案可證（電吉他之照片，見偵查卷第11頁），與
    被告所供核屬相符；而告訴人丙○○受有頭部 3處大撕裂傷
    ，傷勢長度及深度分別為 10×2公分、5×1公分、4×1公分
    併大量出血休克、頭皮撕裂傷害，送醫時因大量出血導致嚴
    重貧血，隨時有生命危險，嗣經急救始倖免於難等情，亦有
    員榮醫院之診斷證明書、彰化醫院之診斷證明書（見偵查卷
    第25、46頁）、及員榮醫院97年9月15日員榮字第0970364號
    函暨檢附之病歷資料、彰化醫院97年9月22日彰醫病字第097
    0006353 號函檢附之病歷摘要及就診病歷在卷可參（見原審
    卷第44至50、52至117頁)，是告訴人丙○○係因被告之攻擊
    行為，而受有前揭頭部傷害且有大量出血導致嚴重貧血、休
    克之生命危險，應堪認定。
  2.又被告持電吉他攻擊告訴人丙○○頭部致告訴人丙○○昏厥
    後，並以電吉他接線套勒告訴人丙○○頸部等情，業據被告
    於原審自承在卷，並有電吉他接線扣案可佐；而告訴人丙○○於案發送醫時，其頸部有勒痕等情，業據員榮醫院函覆本
    院明確，此有員榮醫院97年9月15日員榮字第0970364號函附
    卷可參（見原審卷第44頁)，核與彰化醫院97年9月22日彰醫
    病字第0970006353號函檢附之急診護理記錄相符（見原審卷
    第115頁)，是告訴人丙○○係因被告以電吉他接線套勒頸部
    之行為，而受有前揭頸部勒痕之傷勢，亦應堪認定。至彰化
    醫院97年9月22日彰醫病字第0970006353號函檢附之病歷摘
    要雖載明：告訴人丙○○經由員榮醫院轉送至該院時，其頸
    部並無勒痕等語（見原審卷第53頁），此不僅與員榮醫院上
    開函文不符，更與該院之急診護理紀錄相違，參以證人丁○○上開於本院所證，及被告於原審亦自承曾以電吉他接線勒
    住告訴人丙○○之頸部3分鐘，足見上開病歷摘要應係誤載
    所致，不足作為有利於被告之證明。
  3.按頭部是人體重要的器官，若遭受重擊，足以致人於死；而
    頸部之呼吸道若遭勒住，亦足以使人窒息身亡；另人體大量
    出血，若不緊急送醫治療，即有可能造成大量失血休克而死
    亡，此應為智識健全之人所能知悉之一般常識。被告為智識
    健全之成年人，自應知悉上情，然其竟持前揭電吉他揮擊告
    訴人丙○○頭部，雖前揭電吉他並非銳器，然其重量相當重
    ，且告訴人丙○○之頭部亦受有多處撕裂傷害，並導致大量
    出血休克，已如前述；而觀被告上開行為，其係持電吉他由
    上朝下往告訴人丙○○頭部之人體重要部位猛揮 3次，而由
    告訴人所受之上開傷勢，足徵被告持電吉他下手之兇狠、殺
    意之堅定，且從告訴人丙○○遭電吉他擊昏後，被告復以電
    吉他接線套勒住告訴人丙○○頸部，益徵被告確有殺人之犯
    意；再依現場照片所示，告訴人丙○○倒臥之處留有大量之
    血跡，以當時丙○○受傷大量流血之情況，若不及時送醫，
    隨時有休克致死之危險，但被告未即時將告訴人丙○○送醫
    急救，而於誤認告訴人丙○○已死亡後，方停手並至派出所
    報警處理（詳如後述），足見被告確有殺人之犯意至明。雖
    本案幸因告訴人丙○○經警方及時送醫急救，而未發生死亡
    結果，但不能因此認為被告於行為時即無殺人之犯意。辯護
    意旨及被告辯稱無殺人之犯意，而為傷害犯行云云，顯難與
    被告表現其外之客觀行為相稱，應屬避重就輕之詞，不足採
    信。
  4.被告係基於殺人犯意，而先持水果刀攻擊告訴人丙○○，因
    告訴人丙○○奮力抵抗奪刀，並央求被告將水果刀交出，被
    告見狀僅得佯裝聽從告訴人丙○○指示而交出水果刀，圖以
    鬆懈告訴人丙○○防衛之心，再以其他工具遂行其殺人犯意
    ，已如前述，是尚難僅憑被告先後持前揭多種器物攻擊告訴
    人丙○○身體重要部位，而未於行為過程始終以水果刀行兇
    等情，逕行推認被告僅有傷害犯意，並無殺人犯意，被告之
    辯護人前揭辯解，亦不足採信。
  (四)被告原審之選任辯護人雖另辯以：被告上揭所為，係出於己
    意中止其犯罪行為等語。但查：
  1.按刑法第26條前段之障礙未遂犯與同法第27條之中止未遂犯
    ，二者之區分，端在應依經驗法則加以觀察，以其性質是否
    對犯罪行為之既遂予以通常之妨礙，為其決定之準據。倘行
    為人未能完成犯罪之原因，係出於外部之妨礙，此妨礙在一
    般經驗上認屬通常現象，亦即該一定之原因致未能完成犯罪
    係可預期之結果者，即屬障礙未遂犯；反之，如未能完成犯
    罪之原因，係出於行為人主觀上之心理妨礙而任意中止或防
    止其結果之發生，此妨礙非出於外部，依一般經驗法則予以
    觀察，非屬通常現象，亦即因該一定之原因，並無期待可能
    必將中止犯罪或防止犯罪結果之發生者，方屬中止未遂犯。
    縱非出於犯意之拋棄，或事實上另有外部物質上之妨礙存在
    而為行為人所不及知者，仍不失為中止未遂犯之性質（最高
    法院89年度臺上字第3009號判決要旨參照）；亦即，刑法第
    27條所規定之中止犯減刑之適用，係行為人在自由情況下，
    出於自我之意願而中止其行為之實行，或行為人之實行行為
    已完成，但出於己意積極防止結果之發生，且使實行行為果
    真未發生結果，始足當之（最高法院 97年度臺上字第364號
    判決要旨參照）。
  2.被告於原審已自承：伊係見丙○○已無反抗掙扎之動作，以
    為丙○○已死亡後，方才停手並報警處理等語（見原審卷第
    27頁反面），核與證人丁○○於本院證稱：伊進入派出所時
    ，被告已經跪在地上，並告訴伊，他殺了他太太要來自首等
    語相符（見本院卷第82頁）。是被告應係見告訴人丙○○未
    繼續反抗掙扎後，誤認告訴人丙○○已死亡，方才停手並報
    警處理，並非出於己意中止其犯罪行為，自非中止犯。
  3.雖證人丁○○於本院曾證稱：「被告當時來派出所時，確實
    說他殺死他老婆要來自首，也有跟我們說，叫我們趕快去救
    他太太。」等語（見本院卷第82頁）。但查，被告若有因己
    意中止殺害告訴人丙○○之意圖，其見告訴人丙○○遭其持
    電吉他重擊後，昏倒於地並大量出血時，理應報請救護車為
    緊急救治之行為，然其竟又持電吉他接線套繞告訴人丙○○
    之頸部，並緊勒約 3分鐘，嗣見告訴人丙○○已無掙扎之動
    作，誤認告訴人丙○○已死亡方停手，益徵其確有置告訴人
    丙○○於死之意圖；縱認被告見告訴人丙○○已無掙扎之動
    作，而突生悔意而停手，並認告訴人丙○○尚有一線生機，
    ，此時被告應係趕緊撥打電話呼叫救護車，並緊急為告訴人
    丙○○為必要之救援行為（如想辦法止血、鬆開勒緊頸部之
    繩套，或為心肺按摩），然被告卻捨此行為，不僅未鬆開告
    訴人丙○○頸部之繩套，反任意棄置告訴人丙○○於現場，
    自己到警察局自首殺死告訴人丙○○，故縱使被告於警局時
    曾告訴警員上開話語，然其主觀上既已誤認告訴人丙○○已
    死亡，其上開所謂「趕快去救他太太」，無非係請求警員代
    為善後之意。本件告訴人丙○○之所以能悻免於難，純係因
    被告誤認告訴人丙○○已死亡，而前往警局自首，嗣警員趕
    往現場後，趕緊鬆開套勒住其頸部之電吉他接線，緊急送伊
    後，因急救得當所致，而非因被告基於己意而中止殺人之行
    為，或基於己意儘力為防止告訴人丙○○死亡之行為所致。
    本案被告自無因己意而中止其犯罪行為，或為防止結果發生
    之行為，被告之選任辯護人所為前開辯詞，顯有誤會，不足
    採信。
  (五)至被告於案發後，經警所測得之酒精濃度為0.36mg\L，此有
    酒精濃度測試單在卷可按（見偵查卷第19頁），然依被告上
    開之犯後情節，及於犯後猶能單獨至警局自首犯行，另參以
    被告於原審自稱：伊當時因為很氣憤，一時衝動所致等語（
    見原審聲羈字第270號卷第5、6頁)，足見被告之所以為上開
    行為，應係基於夫妻間之細故，一時氣憤所致，核與其飲酒
    無關，併此敘明。本件事證已臻明確，被告前揭所辯，均為
    事後卸責之詞，不足採信，其殺人未遂犯行，洵堪認定。又
    被告雖於本院審理時另聲請傳訊該址之屋主戊○○，以證明
    告訴人丙○○經救護人員抬出來時已清醒。然查，告訴人丙○○經救護人員抬出來上開租屋處時，尚未清醒等情，已據
    證人丁○○於本院證述屬實（見本院卷第82頁反面）故本院
    認無傳訊戊○○之必要，附此敘明。
三、按家庭暴力防治法所稱家庭暴力，係指家庭成員間實施身體
    或精神上不法侵害之行為；所稱家庭暴力罪，係指家庭成員
    間故意實施家庭暴力行為而成立其他法律所規定之犯罪，家
    庭暴力防治法第2條第1款、第 2款分別定有明文。經查，被
    告與告訴人丙○○為配偶關係，此有全戶戶籍資料查詢結果
    在卷可參（見原審卷第39、40頁）。核被告所為，係犯刑法
    第271條第2項、第 1項之殺人未遂罪，且屬於對家庭成員間
    實施身體上不法侵害之行為，自該當家庭暴力防治法所稱之
    家庭暴力罪。被告已著手於殺人行為之實施，因告訴人丙○○經送醫急救後，始未生死亡之結果，其行為尚屬未遂，應
    依刑法第 25條第2項之規定減輕其刑。另按「自首以犯罪行
    為人於其犯罪未被發覺前，向有偵查犯罪職權之公務員告知
    其基本犯罪事實，並接受裁判為已足。縱其自首後，對於犯
    罪行為之陳述不盡不實，或未肯盡情披露，甚或復為翻供或
    改為有利之供述者，亦不影響自首之成立」（最高法院95年
    度臺上字第4643號判決要旨參照）。被告於有偵查犯罪權限
    之公務員尚未發覺其前開殺人未遂犯行前，先主動至彰化縣
    警察局員林分局員林派出所向該管公務員即警員自首其上揭
    殺人未遂犯行而接受裁判乙情，此有被告之警詢筆錄附卷可
    參（見偵查卷第5頁反面)，爰依刑法第62條前段規定遞減輕
    其刑。
四、原審以被告罪證明確，適用刑法第 271條第2項、第1項、第
    25條第2項、第 62條前段之規定，予以論罪，並審酌於現代
    化法治社會中，任何一方之配偶對於存續中之婚姻關係，皆
    負有信賴之義務，俾求婚姻之圓滿，倘遇有家庭糾紛問題，
    亦應本於理性、和平之手段與態度解決之，被告為高職畢業
    之教育程度，依其智識、能力應無不知之情事，僅因與告訴
    人丙○○間，就日常家庭生活之細故發生爭執，而對告訴人
    丙○○心生不滿，竟不思尋求解決之道，即持上揭器物對告
    訴人丙○○施暴，手段相當兇狠，並致告訴人丙○○受有上
    開有致命危險之傷害，導致其妻丙○○受有心靈創傷及煎熬
    ，其蔑視法治，對社會造成錯誤示範，更對告訴人丙○○之
    身體、心理均造成不小傷害，惡性非輕，原應從重量刑，然
    考量其犯後，尚知自首犯行等一切情狀，量處有期徒刑7 年
    ，並說明公訴人雖於原審就被告前揭犯行，具體求處有期徒
    刑15年等語，然審酌上情，認被告以量處如主文所示之刑為
    適當，公訴人求處之刑尚嫌過重。另以扣案之電吉他 1把、
    電吉他接線 1條、釣魚竿扶竿器1支、水果刀1把均係被告所
    有且供本案犯罪所用之物，業據被告陳明在卷，爰依刑法第
    38條第1項第2款之規定併予宣告沒收，認事用法並無不當，
    量刑亦屬妥適，被告上訴意旨猶執前詞，指摘原判決不當，
    為無理由，應予駁回。檢察官上訴意旨雖略以：被告於偵查
    及原審審理中竟辯稱：其所為之上開行為，只是欲教訓告訴
    人丙○○，足徵被告犯後毫無悔意。而其於警詢已明確供稱
    ，有以電吉他接線勒告訴人頸部丙○○約3分鐘左右，發現
    告訴人丙○○沒有持續反抗掙扎，以為已殺死告訴人，其忽
    然驚醒，心裡相當害怕，就騎機車至派出所向警方自首報案
    等語，則被告既認告訴人丙○○已經死亡，始向派出所自首
    ，其應無為救護告訴人而報警之意。原審誤認被告犯後尚知
    儘速報警求救，而為量刑之依據，其量刑已失其允當。參以
    被告上述之行兇手段、犯後態度，以及告訴人丙○○因此所
    受之身心煎熬及創傷等情，原審量刑實屬過輕等語，指摘原
    判決不當。但查，被告上開所為雖有未當，然考其犯後曾自
    白犯行，且被告於誤認告訴人丙○○死亡後，隨即前往警局
    自首殺人犯行，亦見被告當時尚有悔悟之心，而告訴人丙○○亦因此契機，而得以逃過此劫，而綜觀原判決書所載，原
    審亦認定被告當時已誤認告訴人丙○○已死亡，始至警局自
    首殺人犯行，是原審為量刑時應係誤載「被告於犯後，尚知
    儘速報警求救」，此項誤載並不影響原審量刑之結果，檢察
    官所為之上訴，亦無理由，應予駁回。
據上論結，應依刑事訴訟法第368條判決如主文。
本案經檢察官乙○○到庭執行職務。
中    華    民    國    97    年    12    月    31    日
            刑事第十庭    審判長法  官  林  照  明
                                法  官  林  欽  章
                                法  官  蔡  名  曜
以上正本證明與原本無異。
如不服本判決應於收受送達後10日內向本院提出上訴書狀，其未
敘述上訴之理由者，並得於提起上訴後10日內向本院補提理由書
（均須按他造當事人之人數附繕本）「切勿逕送上級法院」。
                                書記官  劉  恒  宏
中    華    民    國    97    年    12    月    31    日
【附錄本案判決論罪科刑法條全文】：
中華民國刑法第271條
殺人者，處死刑、無期徒刑或 10 年以上有期徒刑。
前項之未遂犯罰之。
預備犯第 1 項之罪者，處 2 年以下有期徒刑。


司法院資訊處製作；財團法人民間司法改革基金會備份。
